【裁判字號】    97,台上,4932
【裁判日期】    971003
【裁判案由】    違反公職人員選舉罷免法
【裁判全文】
最高法院刑事判決            九十七年度台上字第四九三二號
上  訴  人  甲○○
                    段91巷8號
            乙○○
            丙○○
上列上訴人等因違反公職人員選舉罷免法案件，不服台灣高等法
院高雄分院中華民國九十七年四月三十日第二審更審判決（九十
六年度選上更(一)字第一四號，起訴案號：台灣屏東地方法院檢察
署九十四年度選偵字第三０、三一號），提起上訴，本院判決如
下：
    主  文
原判決關於甲○○、乙○○、丙○○部分撤銷，發回台灣高等法
院高雄分院。
    理  由
本件原判決撤銷第一審關於上訴人甲○○、乙○○、丙○○部分
之有罪判決，改判論甲○○、乙○○、丙○○以共同對於有投票
權之人，交付賄賂，而約其投票權為一定之行使罪，甲○○處有
期徒刑陸月，減為有期徒刑參月；乙○○、丙○○各處有期徒刑
肆月，均減為有期徒刑貳月，並均諭知易科罰金之折算標準，及
為相關從刑之宣告。固非無見。
惟查：（一）有罪之判決書，對於被告有利之證據不予採納者，
應說明其理由，否則，即有判決理由不備之違法。原判決以證人
田金福於調查中證稱：(民國九十四年十月二十六日）當場有看
到甲○○贈送項鍊與陶壺給徐阿秋等語，及本件扣得甲○○交付
徐阿秋之陶壺一個，資為認定甲○○向徐阿秋賄選之證據（見偵
查卷第一０七頁）。但甲○○於原審一再主張其未見過扣案之陶
壺，田金福當日所看到的，並不是扣案之陶壺，而是上訴人之辯
護人於九十七年二月二十七日庭呈照片所示之陶壺才對，且該只
陶壺是甲○○之女歸曉玲於九十三年結婚時，甲○○送給女方親
戚徐阿秋之贈禮云云（見原審更(一)卷第一三四頁）。證人田金福
亦證述：其當日所看到的，是上訴人之辯護人庭呈照片所示該只
陶壺等語；另一證人汪永秀則證稱：前述陶壺照片是在徐阿秋家
裡所拍攝無訛（同上卷第一三四、一三七頁），上開事證，客觀
上不失為有利甲○○之證據，原判決未說明不予採納之理由，遽
行判決，難謂適法。（二）公職人員選舉罷免法第九十條之一第
一項之賄選罪，必須行為人所行求期約或交付之賄賂或不正利益
，與有投票權人為投票權之一定行使或不行使，二者具有對價關
係，始足當之。上開對價關係，在於行賄者之一方，係認知其所
行求、期約或交付之意思表示，乃為約使有投票權人為投票權一
定之行使或不行使；在受賄者之一方，亦應認知行賄者對其所行
求、期約或交付之意思表示，乃為約使其為投票權一定之行使或
不行使。且對有投票權人交付之財物或不正利益，並不以金錢之
多寡為絕對標準，而應綜合社會價值觀念、授受雙方之認知及其
他客觀情事而為判斷（本院九十二年度台上字第八九三號判例參
照）。依原判決所認定之事實，上訴人甲○○、乙○○、丙○○
向劉色賄選所交付之白米一包，時價僅新台幣（下同）一百四十
五元，而甲○○向徐阿秋賄選時，則交付價值約二千元之陶壺一
個及價值約一千五百元之琉璃項鍊一條；向柯高花賄選時，則交
付價值約一千五百元之琉璃項鍊一條，相互比較，所交付之賄賂
價值，落差甚大，且上訴人等三人與劉色有姻親關係（見原判決
第八、十一頁），而劉色於調查時自陳其比較支持另一候選人許
阿桃（按：僅甲○○、許阿桃二人參選），當天上訴人等放下白
米後隨即離去，其有打電話向許阿桃告知此事（見偵查卷第八頁
）。究竟依當時授受雙方之認知及其他客觀情事，上訴人等交付
劉色一包白米，與約使劉色為投票權之一定行使有無對價關係？
事實仍有待釐清。原審未詳查究明，於法亦有未洽。（三）上訴
人甲○○連續向劉色、徐阿秋、柯高花等選民交付賄賂之時間，
均在九十五年七月一日刑法修正生效刪除連續犯規定之前，檢察
官亦依連續犯提起公訴。而公職人員選舉罷免法第九十條之一第
一項對於有投票權之人交付賄賂罪，從其構成要件本身之文字觀
之，並不當然具有反覆實行之性質，原判決就此部分未為新舊法
之比較，適用修正前刑法連續犯之規定處斷，逕論以集合犯一罪
，併有可議。以上或為上訴意旨所指摘，或為本院得依職權調查
之事項，應認原判決關於上訴人等三人部分，仍有撤銷發回之原
因。
據上論結，應依刑事訴訟法第三百九十七條、第四百零一條，判
決如主文。
中    華    民    國  九十七  年    十    月    三    日
                      最高法院刑事第三庭
                          審判長法官  林  增  福
                                法官  張  清  埤
                                法官  陳  世  雄
                                法官  蔡  國  在
                                法官  呂  丹  玉
      本件正本證明與原本無異
                                      書  記  官
中    華    民    國  九十七  年    十    月    七    日
                                                     Ｍ


司法院資訊處製作；財團法人民間司法改革基金會備份。
